臺灣高等法院民事判決　　　　　　　　 95年度家上字第280號
上　訴　人　乙○○
訴訟代理人　洪榮彬律師
　　　　　　吳尚昆律師
被　上訴人　甲○○
訴訟代理人　廖大鵬律師
複　代理人　關維忠律師
上列當事人間因離婚事件，上訴人對於中華民國95年9月19日臺
灣桃園地方法院95年度婚字第251號第一審判決提起上訴，本院
於96年10月9日言詞辯論終結，判決如下：
    主  文
上訴駁回。
第二審訴訟費用由上訴人負擔。
    事實及理由
一、上訴人起訴主張：兩造於民國（下同）83年5月20日結婚，
    現婚姻關係仍存續中，並育有3名未成年子女丁○○（女，8
    4年1月1日生）、戊○○（男，85年9月27日生）、己○○（
    女，86年10月30日生）。然於93年2月，因兩造共同經營生
    意不善，負債累累，致迭有爭執，詎被上訴人於同年8月間
    將家中賴以生存之財物捲逃，失去聯繫，而由伊獨自承擔龐
    大債務，並獨立扶育子女，顯已惡意遺棄上訴人在繼續狀態
    中，且符合有難以維持婚姻之重大事由程度。爰依民法第10
    52條第1項第5款、第2項之規定，提起本訴，請求判決兩造
    離婚，並對於丁○○、戊○○、己○○之權利義務行使或負
    擔，由上訴人任之，及被上訴人應自95年1月18日起各至丁
    ○○、戊○○、己○○成年之日止，按月各給付上訴人新臺
    幣（下同）5,000元等情。原審判決上訴人敗訴，上訴人不
    服，提起上訴，並於本院聲明：(一)原判決廢棄；(二)請准上訴
    人與被上訴人離婚，對於兩造所生子女丁○○、戊○○、己
    ○○權利義務之行使負擔，均由上訴人任之；(三)第一、二審
    訴訟費用由被上訴人負擔。
二、被上訴人則以：兩造於93年2月間家中經濟發生困難後，上
    訴人即性情大變，除經常以三字經辱罵被上訴人外，並分別
    於93年8月10日、同年月15日動手毆打被上訴人，被上訴人
    因而離家出走，惟該段期間兩造仍有繼續聯絡，被上訴人並
    有到3名子女就讀之學校探視，且試圖與上訴人溝通以求共
    同解決債務問題，並無棄上訴人於不顧之情形。況上訴人在
    被上訴人離家後，並未積極尋求被上訴人之諒解，反而與其
    外遇對象丙○○頻繁往來，使被上訴人無法返家與上訴人繼
    續生活，甚至上訴人仍不改辱罵被上訴人之惡習，竟於94年
    11月30日下午2時2分許，傳送「大雞巴、妳下面那麼鬆要做
    整形…」等字句之簡訊至被上訴人手機，因而被上訴人對兩
    造婚姻並無任何過失，仍願繼續維持等語，資為抗辯，並於
    本院聲明：(一)上訴駁回；(二)第一、二審訴訟費用由上訴人負
    擔。
三、兩造不爭之事實：
    (一)兩造於83年5月20日結婚，並育有3名未成年子女丁○○、
      戊○○、己○○。
    (二)被上訴人於93年8月離家後，即與上訴人分居迄今。
四、兩造爭執要旨：(一)本件被上訴人是否惡意遺棄他方在繼續狀
    態中，合於民法第1052條第1項第5款之離婚事由？(二)被上訴
    人之行為是否構成同法條第2項之離婚事由？茲分述之：
    (一)被上訴人並未惡意遺棄上訴人在繼續狀態中，不構成民法
      第1052條第1項第5款之離婚事由：
      按夫妻之一方，以惡意遺棄他方在繼續狀態中者，為判決
      離婚之原因，同法第1052條第1項第5款定有明文。所謂惡
      意，乃指對於某種行為，有使其結果發生之企圖而言，屬
      於主觀要件。所謂遺棄係指：(一)、一方有負擔家庭生活費
      用之資力與義務，而故不支付，致他方不能維持相當生活
      者；(二)、無不能同居之正當理由，不履行同居之義務，致
      他方不能達夫妻共同生活之目的者均屬之，是為客觀要件
      。倘二者具備，而又在繼續狀態中，始足構成離婚原因。
      上訴人主張被上訴人於93年8月離家後，未負擔家計，由
      上訴人獨自負擔兩造共同對外積欠之債務，且被上訴人對
      於3名未成年子女未加聞問，均由上訴人獨力扶育等語。
      被上訴人則以：伊係因不堪上訴人惡言相向，甚至動手毆
      打伊，而無法與上訴人共同居住；伊有至未成年子女就讀
      學校探視子女，且有試圖與上訴人聯絡，商討解決債務問
      題，然上訴人仍出言不遜，甚至傳簡訊辱罵伊，並無遺棄
      上訴人等語抗辯。查兩造於93年2月間，因生意經營不善
      ，而發生財務危機，兩造間經常為金錢問題而吵架等情，
      為兩造所不爭執，業據證人即上訴人父親廖文吉證述明確
      ，堪信為真實。而被上訴人抗辯兩造爭吵後迭遭上訴人毆
      打成傷，因此離家等情，核與證人即兩造長女丁○○證述
      ：「我有看過兩造爭執後，媽媽（即被上訴人）受傷，我
      是沒有看到爸爸有受傷」等語相符，並有卷附診斷證明書
      2紙及桃園縣政府警察局大園分局處理家庭暴力與兒少保
      護案件調查紀錄表可證（見原審卷第29-31頁），以證人
      丁○○為兩造之女，與兩造均屬至親並共同生活多年，就
      兩造日常生活中之互動過程及相處情形所為之證述內容，
      應屬親身體會之感受，且不致有偏頗之虞，應可採信，而
      兩造因爭執而造成被上訴人受傷之情形，並非單一偶發事
      件，分別有上開93年8月10日、15日之診斷證明書為證，
      足見被上訴人抗辯係遭上訴人毆打而離家等情，可信為真
      實。則被上訴人既與上訴人爭吵時會遭上訴人毆打因而離
      家，自有正當理由無法與上訴人共同居住，且依兩造因經
      濟壓力爭執等情觀之，亦難認被上訴人有負擔家庭生活費
      用之資力，況上訴人對於被上訴人離家期間有收受來自被
      上訴人之簡訊亦不否認，且3名未成年子女丁○○、戊○
      ○、己○○於社工人員訪視時亦均表示被上訴人都會前往
      學校探視，此有財團法人台灣兒童暨家庭扶助基金會桃園
      分事務所95年4月13日（95）台童桃扶字第0471號訪視報
      告可按（見同前卷第41-46頁），被上訴人既未與上訴人
      及其子女斷絕聯繫，則上訴人主張被上訴人離家後未曾聞
      問，而有遺棄等情，尚未能舉證以實其說，自不足採。又
      被上訴人於上訴人起訴後已表明不願離婚，亦難謂被上訴
      人主觀上有遺棄之惡意。是上訴人主張依民法第1052條第
      1 項第5款規定，請求判決離婚，尚屬無據。
    (二)被上訴人之行為尚不構成民法條1052條第2項之離婚事由
      ：
      夫妻之一方有民法第1052條第1項各款以外之重大事由，
      難以維持婚姻者，夫妻之一方得請求離婚；但其事由應由
      夫妻之一方負責者，僅他方得請求離婚，為同法條第2項
      所明定。所謂「有前項以外之重大事由，難以維持婚姻者
      」，乃抽象的、概括的離婚事由，係民法親屬編於七十四
      年修正時，為因應實際需要，參酌各國立法例，導入破綻
      主義思想所增設，其目的在使夫妻請求裁判離婚之事由較
      富彈性。但其事由應由夫妻一方負責者，僅他方得請求離
      婚，是其所採者為消極破綻主義精神，而非積極破綻主義
      。因此，若夫妻雙方均為有責時，則應衡量比較雙方之有
      責程度，而許責任較輕之一方向應負主要責任之他方請求
      離婚，如雙方之有責程度相同，則雙方均得請求離婚，以
      符公平，且符合民法第1052條第2項規定之立法目的。（
      最高法院95年台上字第1450號判決參照）。經查：
      1.被上訴人所以離家出走，係因上訴人惡言相向，並動手
        毆打被上訴人，使其無法與上訴人共同居住，其不履行
        同居義務，是上訴人所造成，應屬不可歸責於被上訴人
        之事由，已如前述。
      2.上訴人坦承與訴外人即女子丙○○同遊澎湖，並幫謝女
        繳納保費，雖謝女否認有與上訴人有曖昧關係，但夫妻
        結婚後，應本至真至誠營造幸福美滿之生活，對於婚姻
        有害之行為應盡量避免，兩造間曾因細故而有爭吵及動
        手毆打之情事，夫妻關係已出現裂痕，而於此時，上訴
        人又與謝女共同出遊，並代繳保費，縱無曖昧關係，亦
        屬有損夫妻真誠相待，互信互諒之義務，被上訴人因此
        懷疑上訴人有外遇，亦屬人情之常，此部分造成之因素
        ，全由上訴人而起，亦即可歸責於上訴人。
      3.上訴人主張被上訴人經營百貨行，東西被偷，造成營運
        困難而關門等情，惟做生意有盈有虧，此為商場上之常
        情，至於東西被偷，此類事故，有時防不勝防，被上訴
        人所經營之百貨行，係屬上訴人之家庭事業，上訴人及
        其家庭均有共同之責任，以維持該百貨行之經營，不得
        以被上訴人看店，則其虧損及被偷，全部責任均歸其承
        擔，換言之，上訴人就該百貨行之經營成敗，亦負有責
        任。
        基上，比較上述兩造對婚姻危機之有責程度，應以上訴
        人之責任較大，揆諸前揭說明，上訴人依民法第1052條
        第2項之規定提起本件離婚之訴，難謂有理由。
五、綜上所述，本件上訴人所主張之事實均不構成民法第1052條
    第1項第5款、第2項之離婚原因。從而，上訴人依上開兩件
    離婚原因，訴請與被上訴人離婚，難謂有理由。上訴人請求
    離婚部分既經駁回，其請求對於兩造所生子女丁○○、戊○
    ○、己○○權利義務之行使負擔，均由上訴人任之部分，即
    失所附麗，亦無理由。原審判決上訴人敗訴，核無不合，應
    予維持，上訴論旨，仍執陳詞，斤斤指摘原判決不當，聲明
    廢棄改判，為無理由，應予駁回上訴。
六、本件事證已臻明確，兩造其餘之攻防方法經審酌後，認與判
    決結果無影響，無庸逐一論述，併此敘明。
七、據上論結，本件上訴為無理由，依民事訴訟法第449條第1項
    、第78條，判決如主文。
中　　華　　民　　國　　96　　年　　10  　月　　23　　日
                  民事第15庭
                      審判長法  官  林恩山
                            法  官  陳雅玲
                            法  官  郭松濤
正本係照原本作成。
如不服本判決，應於收受送達後20日內向本院提出上訴書狀，其
未表明上訴理由者，應於提出上訴後20日內向本院補提理由書狀
（均須按他造當事人之人數附繕本）上訴時應提出委任律師或具
有律師資格之人之委任狀；委任有律師資格者，另應附具律師資
格證書及釋明委任人與受任人有民事訴訟法第466條之1第1項但
書或第2項（詳附註）所定關係之釋明文書影本。
中　　華　　民　　國　　96　　年　　10  　月　　23　　日
                            書記官  方素珍
附註：
民事訴訟法第466條之1（第1項、第2項）：
對於第二審判決上訴，上訴人應委任律師為訴訟代理人。但上訴
人或其他法定代理人具有律師資格者，不在此限。
上訴人之配偶、三親等內之血親、二親等內之姻親，或上訴人為
法人、中央或地方機關時，其所屬專任人員具有律師資格並經法
院認為適當者，亦得為第三審訴訟代理人。